---
title: "Zufall in der Statistik"
version: 1.2
author: "Christina Bogner"
#date: "Version vom: `r format(Sys.time(), '%d. %B %Y')`"
output:
  learnr::tutorial:
    progressive: true
    #css: [../../styles/style_slides.css]
runtime: shiny_prerendered
description: "Einführung in den Begriff Zufall und die Logik hinter den Hypothesentests."
bibliography: [../../bib/statistik.bib]
biblio-style: apalike
link-citations: true
---

## Lernziele

- Konzept des Zufalls in der Statistik erklären
- Begriffe Null- und Alternativhypothese definieren
- p-Wert definieren
- Permutationstests durchführen

```{r setup, include=FALSE}
knitr::opts_chunk$set(echo = FALSE)

library(learnr)
library(emo)
library(tidyverse)
library(kableExtra)

a <- as.numeric(Sys.time())

beispiel <- tibble('geschlecht' = c(rep('männlich', 24),
                                        rep('weiblich', 24)),
                      'entscheidung' = c(rep('befördert', 21),
                                         rep('nicht_befördert', 3),
                                         rep('befördert', 14),
                                         rep('nicht_befördert', 10)))

real_diff <- table(beispiel)[1,1]/sum(beispiel$geschlecht == 'männlich')*100 - table(beispiel)[2,1]/sum(beispiel$geschlecht == 'weiblich')*100
```

## Diskriminierung oder Zufall? {.subsection}


Studie aus den 1970ern untersuchte, ob
**Frauen bei Beförderung benachteiligt werden** [@Rosen1974].

- Studienteilnehmer: männliche weiße Bankmanager
- Entscheidung über Beförderung anhand von Personalakten
- Personalakten identisch, bis auf das Geschlecht
- Zufällige Austeilung der Akten an Studienteilnehmer

<br>

Dies ist ein **Experiment** 

`r emo::ji('right_arrow')` Schließen auf kausalen Zusammenhang möglich

### Daten {.section}
```{r echo = FALSE}
knitr::kable(addmargins(table(beispiel)), format = "html") %>%
    kable_styling(
      font_size = 15,
      bootstrap_options = c("striped", "hover", "condensed")
    ) 
```

### Forschungsfrage
**Werden Frauen bei der Beförderung benachteiligt?**

<br>

Bedeutet die Differenz der Beförderungsraten von `r round(real_diff, 1)`% zwischen Männern und Frauen etwas oder ist es nur Zufall?


### Welche Aussage stimmt?

- Aussage 1: Es gibt keinen Unterschied in den Beförderungsraten; die beobachtete Differenz ist reiner Zufall.

H$_0$: **Nullhypothese**. Die Variablen `geschlecht` und `entscheidung` sind unabhängig; die beobachtete Differenz (Beförderungsrate Männer - Beförderungsrate Frauen) ist reiner Zufall.

<br>

- Aussage 2: Frauen werden bei der Beförderung benachteiligt.

H$_A$: **Alternativhypothese**. Die Variablen `geschlecht` und `entscheidung` sind *nicht* unabhängig; Frauen werden bei der Beförderung benachteiligt 

### Permutieren
**Behauptung 1**: `geschlecht` und `entscheidung` unabhängig.

`r emo::ji('right_arrow')` Beim Wiederholen des Experiments: Schwankungen der Differenz nur wegen der zufälligen Austeilung der Personalakten

`r emo::ji('right_arrow')` Wir mischen und verteilen die Personalakten neu (wir halten die `entscheidung` fest und permutieren das `geschlecht`!)

```{r echo = FALSE}
experiment <- sample(beispiel$geschlecht,
                     size = length(beispiel$geschlecht), replace = F)
```


```{r echo = FALSE}
actionButton(inputId = 'press',
             label = 'Los')
textOutput("diff", inline = T)
htmlOutput('tab_experiment')
```


```{r, context="server"}
observeEvent(input$press,{
  experiment <- sample(beispiel$geschlecht, size = 
                         length(beispiel$geschlecht), replace = F)
  tab <- table(experiment, beispiel$entscheidung)[,1]
  n <- as.numeric(round(tab[1]/table(beispiel$geschlecht)[1]*100 - tab[2]/table(beispiel$geschlecht)[2]*100, 1))

    output$diff <- renderText(paste(' Differenz:', n, '%'))

output$tab_experiment <- renderText({

  kable(addmargins(table(experiment, beispiel$entscheidung))) %>%
    kable_styling(
      font_size = 15,
      bootstrap_options = c("striped", "hover", "condensed")
    ) 
})
})                            

```


### Mehrfache Permutation

```{r echo = FALSE}
sliderInput(inputId = "num", 
              label = "Anzahl der Simulationen", 
              value = 1, min = 1, max = 10000)
```

```{r echo = FALSE}
plotOutput("daten", width = "60%")
```


```{r, context="server"}
output$daten = renderPlot({
res <- vector()
set.seed(123)
for (i in 1:input$num){
  experiment <- sample(beispiel$geschlecht, size = length(beispiel$geschlecht), replace = F)
  tab <- table(experiment, beispiel$entscheidung)[,1]
  res[i] <- tab[1]/table(beispiel$geschlecht)[1]*100 -
    tab[2]/table(beispiel$geschlecht)[2]*100
}

if (input$num <= 100) {
  par(bty = 'n')
  stripchart(res, offset = 0.5, vertical = F, xlim = c(-60, 60),
           method = 'stack', pch=19, ylim = c(0, 40), col = rgb(0,206,209, max = 255), cex = 2, xlab = 'Differenzen', 
           main = paste0('Anteil der Differenzen > ', round(real_diff, 1), '%: ', round(sum(sapply(res, function(x) x >= real_diff))/length(res)*100, 2), '%'))
} else {
   hist(res, col = rgb(0,206,209, max = 255), xlab = 'Differenzen', ylab = 'Anzahl',
        xlim = c(-60, 60), main = paste0('Anteil der Differenzen > ', round(real_diff, 1), '%: ', 
round(sum(sapply(res, function(x) x >= real_diff))/length(res)*100, 2), '%'))
}
abline(v = real_diff, col = 'red', lwd = 2)
})

```

### Schlussfolgerung aus der Permutation

- Die Differenz von `r round(real_diff, 1)`% ist sehr selten.
- Kollidiert mit der Behauptung 1 (**Nullhypothese**) 
- Wir lehnen die **Nullhypothese** ab.

## Hypothesentests

- statistisches Verfahren zum Testen von Aussagen anhand von Daten

- Nullhypothese: oft Abwesenheit von Unterschied oder Effekt

- Alternative: oft die interessierende Forschungsfrage

- Wenn Daten der Nullhypothese widersprechen, wird diese zugunsten der Alternativhypothese verworfen.


<br> Unser Beispiel ist ein *Permutationstest*.

### p-Wert

Wie groß ist der Anteil der Differenzen von mindestens `r round(real_diff, 1)`%?

```{r echo = FALSE}
res <- vector()
set.seed(123)
for (i in 1:10000){
  experiment <- sample(beispiel$geschlecht, size = length(beispiel$geschlecht), replace = F)
  tab <- table(experiment, beispiel$entscheidung)[,1]
  res[i] <- tab[1]/table(beispiel$geschlecht)[1]*100 -
    tab[2]/table(beispiel$geschlecht)[2]*100
}

p_val <- round(sum(sapply(res, function(x) x >= real_diff))/length(res)*100, 2)
```

Wenn wir das Experiment 10000 Mal wiederholen: `r p_val`%


**p-Wert**: Wahrscheinlichkeit, Daten zu beobachten, die mindestens so extrem sind, wie in dem vorliegenden Datensatz, wenn die Nullhypothese gilt.


<br>

Übersetzung in unser Beispiel:

Wahrscheinlichkeit, Differenzen von mindestens `r round(real_diff, 1)`% zu beobachten, wenn die Variablen `geschlecht` und `entscheidung` unabhängig sind.

### Verteilung der Differenzen

- Differenz der Beförderungsraten ändert sich bei jeder neuen Zuteilung der Personalakten
- Differenz ist eine **Zufallsvariable**
- mit symmetrischer Verteilung

```{r echo = F, out.width = "60%"}
hist(res, freq = F, breaks = seq(-60, 60, 10), col = rgb(0,206,209, max = 255), ylim = c(0, 0.04), main = 'Histogramm der Differenzen für 10000 Simulationen',
     ylab = 'Dichte', xlab = 'Differenzen')
lines(density(res, kernel = 'gaussian', bw = 'SJ', adjust = 75),
      col = 'orange', lwd = 3)
x = seq(-60, 60, 1)
lines(x, dnorm(x = x, mean = 0, sd = sd(res)), col = 'red', lwd = 3)
legend('topleft', legend = c('Dichteschätzung', 'Normalverteilung'), col = c('orange', 'red'), lty = 1, bty = 'n')
```


### Warum ist die Verteilung symmetrisch?

**Zentraler Grenzwertsatz** (s. @Fahrmeir2016): 
Anteile (oder deren Differenzen) unter der Nullhypothese normalverteilt, wenn einige (milde) Bedingungen erfüllt sind


```{r echo = F, out.width = "60%"}
hist(res, freq = F, breaks = seq(-60, 60, 10), col = rgb(0,206,209, max = 255), ylim = c(0, 0.04), main = 'Histogramm der Differenzen für 10000 Simulationen',
     ylab = 'Dichte', xlab = 'Differenzen')
lines(density(res, kernel = 'gaussian', bw = 'SJ', adjust = 75),
      col = 'orange', lwd = 3)
x = seq(-60, 60, 1)
lines(x, dnorm(x = x, mean = 0, sd = sd(res)), col = 'red', lwd = 3)
legend('topleft', legend = c('Dichteschätzung', 'Normalverteilung'), col = c('orange', 'red'), lty = 1, bty = 'n')
```

### Schlussfolgerung aus dem Permutationstest

- p-Wert, d.h. Die Wahrscheinlichkeit, eine Differenz von mindestens `r round(real_diff, 1)`% zu beobachten, wenn die Variablen `geschlecht` und `entscheidung` unabhängig sind, beträgt `r p_val`%

- Das ist sehr selten.

- Wir verwerfen die Nullhypothese und schließen: Frauen werden bei Entscheidungen über Beförderung, die von weißen, männlichen Managern getroffen werden, benachteiligt.


## Literatur

---
nocite: '@Diez2019'
...

